---
title: "Economics 1"
author: "Nicolás Páez"
date: "2026-09-15"
output: html_document
---

# 1. Paquetes

```{r instalar-paquetes, eval=FALSE}
install.packages(c(
  "here",
  "readxl",
  "dplyr",
  "tseries",
  "urca"
))
```

# Cargamos los paquetes necesarios para el analísis

```{r cargar-paquetes, message=FALSE, warning=FALSE}
library(here)
library(readxl)
library(dplyr)
library(tseries)
library(urca)
```

# 2. Comprobamos las rutas del proyecto

´here()´identifica automaticamente la carpeta principal del proyecto de Rstudio

```{r comprobar-rutas}
# Mostrar la raíz del proyecto 
here()

# Mostrar los archivos disponibles en la carpeta data
list.files(here("data"))
```
# 3. Definir las rutas de los archivos

```{r definir-rutas}
ruta_imacec <- here(
  "data",
  "CCNN2018_IMACEC_01_A.xlsx"
)

ruta_ipc <- here(
  "data", 
  "IPC_1998_100_MEDSUBY(2).xlsx"
)

# Comprobemos si existen esas rutas, y que no estamos cometiendo un error

file.exists(ruta_imacec)
file.exists(ruta_ipc)
```

# 4. Cargar y limpiar los datos

```{r cargar-datos}

# Cargar el IMACEC

imacec <- read_excel(
  path = ruta_imacec,
  sheet = "Chart",
  skip = 2 
) %>% 
  setNames(c("Fecha", "Imacec")) %>% 
  mutate(
    Fecha = as.Date(Fecha),
    Imacec = as.numeric(Imacec)
  ) %>% 
  filter(
    !is.na(Fecha),
    !is.na(Imacec)
  )

# Cargar el IPC

ipc <- read_excel(
  path = ruta_ipc,
  sheet = "Cuadro",
  skip = 2
) %>% 
  setNames(c("Fecha", "IPC")) %>% 
  mutate(
    Fecha = as.Date(Fecha),
    IPC = as.numeric(IPC)
  ) %>% 
  filter(
    !is.na(Fecha),
    !is.na(IPC)
  )
```

# 5. Revisamos los datos cargados

```{r revisar-datos}

# Primeras observaciones
head(imacec)
head(ipc)

# Ultimas observaciones

tail(imacec)
tail(ipc)

# Numero de observaciones

nrow(imacec)
nrow(ipc)

# Comprobar que no quedan NA

colSums(is.na(imacec))
colSums(is.na(ipc))
```

# 6. Crear las series de tiempo

Ambas variables tienen una frecuencia mensual, por lo que 
Utilizamos ´frequency = 12´.

```{r crear-serie}

# IMACEC: Comienza en enero de 1996

imacec_ts <- ts(
  imacec$Imacec,
  start = c(1996, 1),
  frequency = 12
)

# IPC: Comienza en diciembre de 1978

ipc_ts <- ts(
  ipc$IPC,
  start = c(1978, 12),
  frequency = 12
)
```


# 7. Graficamos las series de tiempo (time series)


```{r graficar-series, fig.width= 9, fig.height= 7}
par(mfrow = c(2, 1))

plot(
  imacec_ts,
  main = "Serie mensual del IMACEC Chile",
  xlab = "Año",
  ylab = "Indice",
  col = "darkblue",
  lwd = 1.5
)


plot(
  ipc_ts,
  main = "Serie mensual del IPC Chile",
  xlab = "Año",
  ylab = "Indice",
  col = "darkred",
  twd = 1.5
)

par(mfrow = c(1, 1))
```

# 8. Unimos ahora las 2 bases por fecha

´inner_join()´ conserva exclusivamente los meses disponibles en ambas bases.


```{r unir-bases}

datos_econometria <- inner_join(
  imacec,
  ipc,
  by = "Fecha"
)

head(datos_econometria)
tail(datos_econometria)

# Numero de meses compartidos 

nrow(datos_econometria)

# Comprobamos la ausencia de NA

colSums(is.na(datos_econometria))
```


# 9. Graficar el período común entre estas bases


```{r periodo-comun, fig.width=9, fig.height=7}
par(mfrow = c(2, 1))


plot(
  datos_econometria$Fecha,
  datos_econometria$Imacec,
  type = "l",
  main = "IMACEC durante periodo común",
  xlab = "Fecha",
  ylab = "Indice",
  col = "darkblue",
  lwd = 1.5
)



plot(
  datos_econometria$Fecha,
  datos_econometria$IPC,
  type = "l",
  main = "IPC durante periodo común",
  xlab = "Fecha",
  ylab = "Indice",
  col = "darkred",
  lwd = 1.5
)

par(mfrow = c(1, 1))
```


# 10. Pruebas ADF de raíz unitaria

La prueba de "Dickey-Fuller" aumentada plantea:

- \(H_0\): La serie posee una raíz unitaria y no es estacionaria.
- \(H_1\): La serie no posee una raíz unitaria y es estacionaria.

# Prueba ADF para el IMACEC

```{r adf-imacec}
adf.test(imacec_ts)
```

# Prueba ADF para el IPC


```{r adf-ipc}
adf.test(ipc_ts)
```

# 11. Test de Dickey-Fuller sin rezagos para el IMACEC

La especificación ´type = "drift"´ incluye una constante.

El argumetno ´lags = 0´ indica que no se incorporan diferencias rezagadas adicionales.


```{r df-sin-rezagos}

prueba_sin_rezagos <- ur.df(
  imacec$Imacec,
  type = "drift",
  lags = 0
)

summary(prueba_sin_rezagos)
```


# 12. Funciones de autocorrelación

## ACF del IMACEC


```{r acf-imacec, fig.width=9, fig.height=7}

acf(
  imacec$Imacec,
  lag.max = 24,
  main = "ACF del IMACEC en niveles",
  xlab = "Rezagos"
)
```


### ACF del IPC


```{r acf-ipc, fig.width=9, fig.height=7}

acf(
  ipc$IPC,
  lag.max = 24,
  main = "ACF IPC en niveles",
  xlab = "Rezagos"
)
```

# ---------------------------- Fin Script -----------------------------------
##---------------------------------------------------------------------------

